臺灣臺北地方法院民事判決　　　　　　　93年度勞訴字第57號
原　　　告　甲○○
訴訟代理人　郭登富律師
訴訟代理人　張秀瑜律師
被　　　告　財團法人臺灣敦睦聯誼會所屬作業組織圓山大飯店
法定代理人　乙○○
訴訟代理人　邱晃泉律師
上列當事人間確認僱傭關係存在事件，本院於民國九十四年九月
二十六日言詞辯論終結，判決如下：
    主  文
原告之訴駁回。
訴訟費用由原告負擔。
　　事實及理由
一、原告提起本訴時起訴狀所列被告係圓山大飯店，法定代理人
    乙○○，係因其收受之解僱通告及函覆說明均以「圓山大飯
    店」為立據者（見本院簡易庭卷第14頁、第17頁），嗣因請
    領公司登記項卡後，乃更正被告為圓山大飯店有限公司，法
    定代理人丁○○，惟二者同為被告否認其具有被告當事人能
    力（見本院卷1第11頁、第30頁），並否認渠與原告間有僱
    傭關係存在（見同前卷第115頁），嗣經本院詢問證人即被
    告宴會廳之副理丙○○，丙○○證稱其與原告之僱用人均係
    「台北市敦睦聯誼會所屬作業組織圓山大飯店產業公會，簡
    稱為圓山大飯店，圓山開幕五十三年都是用這個全名」（見
    同前卷第100頁）等語，復經原告逐月受領薪資劃撥之郵政
    存簿儲金儲金簿局號帳號（000000-00000000）查詢劃撥專
    戶之帳號為第00000 000號，即撥款人始終係「財團法人台
    灣敦睦聯誼會所屬作業組織圓山大飯店」（見同前卷第157
    頁至第161頁），而原告勞健保之投保單位亦為財團法人台
    灣敦睦聯誼會所屬作業組織圓山大飯店（同前卷第183頁）
    ，爰追加財團法人台灣敦睦聯誼會所屬作業組織圓山大飯店
    為被告（法定代理人乙○○），並撤回對被告圓山大飯店有
    限公司之起訴，合先敘明。
二、原告主張：其自民國（下同）57年間起受僱於被告，期間雖
    曾因服役或其他因素而有斷續，但於73年9月間已再次回任
    被告西廚房之領班，迄今逾19年，任職期間與同事相處融洽
    ，在職務上並無出錯或發生重大事件，故當工會舉行92年度
    理事及常務理事選舉時，高票當選理事，並受訴外人丙○○
    及數位理事支持，繼續參與常務理事之選舉，然不知何故，
    在選舉當日，丙○○竟至廚房向原告表示「圓山已下達封殺
    令，要讓其在選舉時出局」等語，而選舉結果亦如丙○○所
    言，原告在競選常務理事中落選，但原告對選舉結果並無不
    服，詎於同年11月14日原告下班後，步行至飯店停車場欲駕
    車返家時，丙○○突由後面追趕過來，擋住原告不讓原告開
    車，解釋為何未支持原告參選常務理事之原因，對丙○○突
    如而來的舉動，原告只是一再表示選舉結果既已確定，無須
    再多作討論，並表示無怪罪丙○○之意，請丙○○讓路，但
    丙○○卻一再拉扯原告，要求原告聽其解釋，在不得已之情
    形下，原告乃順勢將丙○○的手撥開，卻不慎輕微擦傷丙○○之臉部，被告在此事發生後，未經查證即於同年12月26日
    發布解雇原告之處分通告，原告至此方知遭被告解雇，由於
    被告未經查證、並予原告說明解釋之機會，即輕率解雇原告
    ，原告乃於同年12月28日向飯店人力資源部提出申訴，惟因
    飯店人力資源部對於原告所提之申訴仍維持解雇之處理，原
    告不服，再向台北市政府勞工局申請調解，該次協調結果為
    「勞資雙方同意，由資方於93年1月20日前，將公司針對此
    爭議事件，公司決定處理方式，回覆勞方」，然被告迄今均
    未再將處理方式告知原告，查原告並無勞動基準法第12條第
    1項第2款所述「實施暴行」之行為，因就本案而言，原告僅
    是以手撥開訴外人丙○○對己之糾纏拉扯，故縱使被告認為
    應對於原告之行為有所懲處，當可選擇其他懲罰程度較輕之
    方式為之，如警告、申誡、記小過等等，然被告卻捨棄對勞
    工權益較小之處分不用，反而選擇影響勞工權益較大的解雇
    作為最終處罰之手段，是被告所為顯與解雇最後手段性原則
    暨憲法上工作權之保障意旨相違。況本件暴力爭議事件係於
    92 年11月14日發生，丙○○曾於同年月20日向飯店人評會
    提出報告，表示其曾遭原告暴力威脅，足見被告在同年月20
    日當天即知悉有本案爭議事件，如被告真欲將原告解雇，依
    勞動基準法第12條第2項之規定，被告應於30日之除斥期間
    內即應於同年月19日之前向原告為終止勞動契約之意思表示
    ，但被告卻遲至同年月26日始頒布通告將原告解雇，足見被
    告之解雇通告已逾30日除斥期間之限制，其解雇即屬非法。
    爰提起本件確認訴訟。並聲明：請求確認兩造間之僱傭關係
    存在。
三、被告則以：緣被告宴會廳之副理丙○○於92年11月14日向安
    全室報案，指稱被同事甲○○毆打，安全室乃依程序製作「
    圓山大飯店意外事件報告表」，記載事件發生之原由，並於
    同年月20日呈轉至總經理室，總經理於報告表裁示：「一、
    依報告第四條江員不承認，附驗傷是何意義？二、應由陳員
    自述經過附在本意外事件報告表，方能有關單位查明真相。
    」丙○○並補提書面報告後，被告乃依該「意外事件報告表
    」及丙○○之書面陳述著手調查本案，並於同年12月1日由
    各部門A級主管（如藍秀寬經理、袁明國經理、張倉琳經理
    、彭銘達總工程師、王萬經理、莊月嬌經理及隋式樁副理）
    、工會代表（有胡恆麗常務理事、趙國俊理事等人）組成人
    事評議委員會（下稱人評會），召開會議，並請當事人甲○○及丙○○、證人陳俊雄、安全室主任宋陵智及副主任吳定
    馥等列席。人評會聽取當事人及證人之說明及審酌證據資料
    ，經討論後，決議「……毆打事件如見證屬實，就應依飯店
    規定處理。」，作出依工作規則解僱之決議。被告為免冤抑
    不公，人力資源部指示安全室再請丙○○詳細說明事情發生
    經過，並請證人陳俊雄明確證述。因此，安全室復於同年12
    月19日約詢丙○○及證人陳俊雄，請兩人再明確敘述當日發
    生經過，製作成書面記錄，並請被害人丙○○與證人陳俊雄
    另於意外事件報告表上簽名確認該報告表上所記載之事件原
    由為真實，經此嚴謹之調查程序後，被告乃於同年12月20日
    確認原告確有對於丙○○實施暴行之行為，並隨即於同年12
    月26日，通知原告自即日起予以解僱處分，終止雙方僱傭契
    約。被告歷經前述之調查程序後始終止與原告間之勞動契約
    ，且原告於受僱期間先前已有幾次不良紀錄。78年11 月12
    日，原告於「台北圓山大飯店」之咖啡廳飲酒、大聲吵鬧、
    喧嘩，並對服務生有威脅性的言語，影響被告之聲譽及營運
    ，被記過兩次，此有圓山大飯店員工獎懲建議申請單可證。
    80年8月16日，原告對其直屬主管曾茭英及共同工作之勞工
    蔡惠嫻，有嚴重之言語恐嚇及妨害自由之行為，雇主原擬予
    以解僱，後因體諒其年輕無知，故僅記一大過，並由原告向
    其主管道歉，亦有「台北圓山大飯店」餐飲部曾茭英之報告
    書、秘書室簽呈以及原告之切結書可證。是被告終止僱傭契
    約，並無所謂違反「懲戒相當原則」及「最後手段性」之情
    事。又勞動基準法第12條第2項所謂「知悉其情形」係指客
    觀上勞工已確定違反勞動契約或工作規則情節重大者之情形
    而言。故所謂雇主「知悉」，應以雇主確信為斷。
    本件被告組織龐大，包括「台北圓山大飯店」、「台北圓山
    聯誼社」、「高雄圓山大飯店」、「高雄圓山聯誼社」等，
    員工眾多（超過一千人），而其內部就員工之處罰並設有人
    評會審議機制，力求明正，以維公平，並保障員工免受不當
    之處罰。本件原告之施暴行為雖發生於92年11月14日，但當
    時僅有被害人丙○○之報案說明，尚無原告之說明，其事件
    之實際狀況及證據亦均不明確。因此，該30日之除斥期間，
    自應以調查程序完成，客觀上已確定，而雇主確信原告有對
    丙○○實施暴行時，開始起算。而被告於92年12月20 日調
    查程序完成後，始明確認知原告有對於共同工作之勞工實施
    暴行之行為，隨於同年月26日，通知原告自該日起終止勞動
    契約。準此，雇主於92年12月20日知悉事實，於92年12 月
    26日通知解僱、終止勞動契約，期間僅距6日，並未逾30 日
    之除斥期間等語，資為抗辯。
四、經查本件原告自73年9月間起擔任被告西廚房之領班，嗣於
    92年間競選常務理事中落選，因此事於92年11月14日下班後
    在飯店停車場與宴會廳副理丙○○發生拉扯，致丙○○受有
    右臉部挫傷之傷害，丙○○即向被告之安全室報案，指稱被
    同事甲○○毆打，安全室乃製作「圓山大飯店意外事件報告
    表」，記載事件發生原由，於同年月20日呈轉予被告之總經
    理，經總經理於報告表裁示，並由丙○○補提書面報告後，
    有關單位乃開始調查，而於同年12月1日由各部門A級主管（
    如藍秀寬經理、袁明國經理、張倉琳經理、彭銘達總工程師
    、王萬經理、莊月嬌經理及隋式樁副理）、工會代表（有胡
    恆麗常務理事、趙國俊理事等人）組成人事評議委員會（下
    稱人評會），召開會議，復請當事人甲○○及丙○○、證人
    陳俊雄、安全室主任宋陵智及副主任吳定馥等列席。經人評
    會聽取當事人及證人之說明及審酌證據資料，討論後，決議
    如下：「 (一)在飯店範圍內不論上、下班，均屬飯店管轄
    ，所有員工之安全飯店都有責任及義務予以維護，毆打事件
    如見證屬實，就應依飯店規定處理。(二)經出席委員無記名
    投票：贊成依工作規則予以解僱：計八票；棄權二票。」被
    告之安全室復於同年12月19日約詢丙○○及證人陳俊雄，製
    作成書面記錄，請被害人丙○○與證人陳俊雄另於意外事件
    報告表上簽名確認後，於同年12月26日通知原告自即日起予
    以解僱處分，原告復於同年12月28日向飯店人力資源部提出
    申訴，被告仍維持解雇之處理，原告再向台北市政府勞工局
    申請調解亦未成立等情，有圓山大飯店意外事件報告表、丙○○書面報告暨其診斷證明書、原告書面報告、人評會會議
    紀錄、約談紀錄（見同前卷第68頁至第77頁）、原告之申訴
    書及被告之函覆、台北市政府勞工局協調會紀錄等件（見本
    院簡易庭卷第16頁至第18頁）可稽，並為兩造所不爭執，應
    可信實。
五、惟原告主張其對丙○○並無實施暴行之行為，被告以此為解
    僱之事由，有違解雇最後手段性原則，並已逾30日除斥期間
    云云，則為被告否認，並以前開情詞置辯。是本件之爭點即
    於：原告對丙○○有無實施暴行之行為？被告之解僱是否合
    法？茲分述如下：
(一)原告主張92年11月14日在停車場係丙○○由後面趕來，擋住
    原告不讓原告開車，一再拉扯原告，解釋為何未支持原告參
    選常務理事之原因，原告僅順勢將丙○○的手撥開，卻不慎
    輕微擦傷丙○○之臉部等情，為被告否認。經查：
  １依被告「圓山大飯店意外事件報告表」所載內容，係丙○○
    於92年11月14日向被告安全室報案，指稱因工會選舉恩被同
    事甲○○毆打，並記載事件發生之原由為：「1、17：25 西
    廚副領班甲○○於上述地點攔下宴會廳副理丙○○，因工會
    選舉恩怨將陳員痛毆，適時恰有宴會廳領班陳俊雄路過，急
    忙將江員拉開。2、17：35丙○○副理先至本室報案，後至
    醫院驗傷。3、本室尋找江員，該原已下班駕車離去；詢問
    目擊者陳俊雄領班，陳員說：確有此事。4、19：35電詢江
    員（已在家）事由，該員不承認有毆打丙○○。」等語（見
    本院卷1第68頁）。
　２證人丙○○所提之書面報告略以：「職於92年11月14日17點
    分在員工餐廳用完晚餐後，正要返回工作崗位（10樓），當
    我走出去餐廳門口，在垃圾收集區附近，西廚房甲○○問職
    在工會常務理事選舉時，有沒有投他壹票，我答說沒有，江
    員就暴力對待職。當時有宴會中心陳俊雄領班在場，陳領班
    極力拉開，但江員還是繼續對職施暴，本人在江員暴力中，
    右臉有嚴重受傷，至今不能吃硬食物（只能吃流質食物）。
    職對江員深感恐懼，祈飯店保護職生命安全，能在上、下班
    中免於暴力威脅。」等語（見本院卷1第104頁）。
　３證人丙○○並到場證稱：「11月14日當天，我在台北市敦睦
　　聯誼會作業組織圓山大飯店員工餐廳用完晚餐，原告在餐廳
  　外，碰到原告，他問我在工會常務理事選舉有無投他一票，
    我說沒有，然後他就罵我『幹，你欠打』，然後就用拳頭打
    我右臉頰兩拳，當時有陳俊雄，把他拉開，我就走開，但是
    他又從背後補了我一拳，那時我有受傷，我回我們安全單位
    ，當時我在執勤中，我回去報備，說我被毆打，我右臉裂開
    ，我有挫傷，及備案證明。」等語（見本院卷1第88頁）。
　４證人丙○○於同年11月14日前往財團法人康寧醫院門診，經
  　斷係受有右臉挫傷之傷勢，復於同年月18日前往台北市政府
　　警察局中山分局備案，有財團法人康寧醫院出具之乙種診斷
　  證明書及報案三聯單各一件（見同前卷第105頁、第106頁）
    可稽。
  ５被告宴會中心之領班之陳俊雄亦於人評會中證稱：「當天五
    點三十分左右欲前往員工餐廳用餐，先看到甲○○與丙○○
    吵起來，我以為是在聊天，之後就扭在一起，我趕緊趨前勸
    架拉開。」等語（見本院卷1第73頁）。
　６工會理事李煥洋則於人評會中證述：「當天與江理事在工會
　  值班，上午江員情緒還好，午餐後江員與工程部同仁返回工
    會值班且略有酒意，江理事開始抱怨工會選舉不公，情緒有
    些激動隨後葛理事也到工會辦公室，經在場理事好言相勸後
    ，於下午四點半左右江理事與葛理事一同離開工會辦公室，
    以後發生的事情就不得而知了。」等語（見本院卷1第73 頁
    至第74頁）。
  ７綜上所述，足見原告於92年11月14日當天確有勞動基準法第
    12條第1項第2款所述「實施暴行」即以暴力毆打丙○○之行
    為至明，原告空言否認未對丙○○施加暴行云云，與事實不
    符，洵無可取。
(二)原告復主張在此事發生後，被告未經查證、並予原告說明解
    釋之機會，即輕率於同年12月26日發布解雇原告之處分通告
    ，有違解雇最後手段性原則，並已逾30日除斥期間云云，亦
    為被告否認。經查：
  １前述之「圓山大飯店意外事件報告表」於同年11月20日呈轉
    至被告總經理室，經總經理於報告表上裁示：「一、依報告
    第四條江員不承認，附驗傷是何意義？二、應由陳員自述經
    過附在本意外事件報告表，方能有關單位查明真相。」等語
    （見同前卷第68頁），經丙○○補提書面報告後，被告乃依
    該「意外事件報告表」及丙○○之書面報告開始調查本案。
　２被告於92年12月1日下午4時30分，由被告各部門A級（一級
    ）主管及「台北圓山大飯店產業工會」（不含「高雄圓山大
    飯店」員工）代表二人，共同組成人評會，召開會議。參加
    人員有飯店代表：藍秀寬經理、袁明國經理、胡穎經理、
    張倉琳經理、彭銘達總工程師、王萬經理、莊月嬌經理及隋
    式樁副理；工會代表：胡恆麗常務理事、趙國俊理事等人出
    席；並請安全室主任宋陵智及副主任吳定馥、陳俊雄及當事
    人甲○○、丙○○列席。會議內容：一、討論餐飲部宴會中
    心副理丙○○報告被毆打案。先由安全室副主任報告處理
    經過，詳如意外故報告表。甲○○說明，詳如報告書。
    丙○○說明，詳如報告書、康寧醫院診斷說明書、刑事案件
    報案單。陳俊雄說明（略）。工會李理事煥洋說明（略
    ）。二、綜合以上所述經委員討論決議：(1)在飯店範圍內不
    論上、下班，均屬飯店管轄，所有員工之安全飯店都有責任
    及義務予以維護，毆打事件如見證屬實，就應依飯店規定處
    理。(2)經出席委員無記名投票：贊成依工作規則予以解僱：
    計八票；棄權二票。」（見同前卷第73頁至第74頁）。
　３查原告除於人評會出席提出口頭說明外，並有書面陳述，其
    於第三段略以：「好！丙○○之事，容我詳述，當本人表態
    參與工會常務理事之選舉後，丙○○表現出極力推崇與支持
    ，至選舉當日丙○○更自行至廚房與我商談約四十分鐘，並
    警告我：圓山已下達封殺令，要讓我於常務理事選舉中出局
    。事後果真如丙○○所述，但本人亦承認敗選，並無任何不
    服，倒是丙○○君多次找我，直至那日我下班後，再次找上
    我，並做出多方無謂的解釋，我告知以本人不願多談，因一
    切已成過去，但丙○○仍不停的做欺騙性的解釋干擾我返家
    的心情甚至。終至發生那不愉快的推扯。……」（見同前卷
    第7頁至第72頁）等語。足見原告主張被告未經查證、亦未
    予原告說明解釋之機會云云，與事實不符，無足憑取。
  ４又人評會於同年12月1日作出決議後，經李煥洋於同年月3日
    批示「請加會當天在場人員」後，始於同年月5日將決議提
    呈總經理，並於同年月8日會林董、總稽核，此有渠等簽名
    之人評會會紀錄（見同前卷第74頁）可考。
  ５而因人評會之決議內容之前題係「……毆打事件如見證屬實
    ……」，被告為求慎重，避免冤抑不公，人力資源部指示安
    全室復於92年12月19日約詢丙○○及陳俊雄，再次敘述當日
    發生經過，製作成書面記錄並簽名確認前述意外事件報告表
    上記載之事件原由為真實（以上所講的都是事實，我願負法
    律上的責任）等語（見同前卷第75頁至第76頁），亦有渠等
    之紀錄可佐。
  ６按勞工對於雇主、雇主家屬、雇主代理人或其他共同工作之
    勞工，實施暴行或有重大侮辱之行為者，雇主得不經預告終
    止契約，勞動基準法第12條第1項第2款定有明文。被告在歷
    經上述調查程序，查證原告確有對丙○○施加暴行之事實後
    ，因於同年12月26日未經預告而終止與原告間之僱傭契約，
    自係有據。
  ７原告雖主張本件暴力爭議事件係於同年11月14日發生，而丙○○既曾於同年月20日向被告人評會提出報告，表示其曾遭
    原告暴力威脅，可見被告在同年月20日當天即知悉有本件爭
    議事件，然被告至同年12月26日始頒布通告將原告解雇，是
    其解雇已逾30日之斥期間而屬非法云云。惟查：
    (1)勞動基準法第12條第2項所謂之「知悉其情形」應係指客
      觀上勞工已確定違反勞動契約或工作規則情節重大者之情
      形而言。如未經查證，是否真實或屬虛偽，既不可得而知
      ，自無所謂「知悉」可言，否則，如僅憑報案人單方指訴
      ，不調查審酌被訴者之辯解，或未謹慎查證，則於事實真
      相無清楚知悉之情形下，貿然予以解僱（終止勞動契約）
      ，殊非保障勞工之道及勞資關係和諧之法。故該30日之除
      斥期間，自應以調查程序完成，客觀上已確定，即雇主獲
      得相當之確信原時，方可開始起算。
    (2)原告固主張本件事發於同年11月14日，且丙○○已於同年
      11月20日提出報告，故被告早已知悉云云。然查原告否認
      有此暴行，故被告之總經理乃於同年月20日批示應待丙○○提出書面報告後交有關單位查明真相（見同前卷第68頁
      ），足見被告於同年月20日時止，並無原告之說明，亦未
      開始查證程序，對整起事件之實際狀況並不清楚。況本件
      被告組織龐大，員工眾多（超過一千人），此為原告所不
      爭執。則被告為求謹慎，自須經過當事人說明及相當查證
      。經被告於同年12月1日召開人評會決議，並審酌「圓山
      大飯店意外事件報告表」、原告之書面陳述、丙○○之報
      告書、康寧醫院診斷說明書、陳俊雄之證言、工會理事李
      煥洋之陳述等資料後，應認被告迄人評會作出決議後之同
      年12月8日（即被告會簽人評會會議紀錄時），始知悉原
      告確有對丙○○實施暴行之行為，再經安全室於同年月19
      日對丙○○與陳俊雄進行再確認之紀錄後，於同年月20日
      確認原告有此暴行事實無訛。
    (3)由前述報案、批示調查暨人評會決議之經過以觀，歷程時
      間緊接，過程審慎，並無拖延之情，堪可認定。縱認被告
      非於同年12月8日會簽人評會會議紀錄時始知悉，而應於
      人評會作出決議當天（同年12月1日）即已知悉原告有對
      丙○○實施暴行之行為，然此算至同年12月26日被告通知
      原告自即日起予以解僱處分時止，亦未逾30日除斥期間之
      規定。是原告主張被告之解僱處分已逾30日之除斥期間云
      云，並無可取。
(三)末查工作場域之安全，勞資雙方均需盡力予以維護，對共同
    工作之勞工實施暴行，不僅嚴重違犯法律，並對工作場域之
    安全造成極大之威脅。本件原告被指對共同工作之丙○○實
    施暴行，經被告調查後認定屬實後，依勞動基準法第12條第
    一項第二款之明文規定終止僱傭契約，並無違反懲戒相當原
    則或最後手段性之情形。是原告主張被告終止僱傭契約，違
    反懲戒相當原則、最後手段性云云，仍無可取。
六、兩造間之僱傭關係既經被告依法於92年12月26日終止，一如
    前述，從而，原告據以提起本訴，請求確認兩造間之僱傭關
    係仍屬存在，即屬無據，不應准許。
七、至兩造其餘攻擊或防禦方法，及未經援用之證據，經本院斟
    酌後，認為均不足以影響本判決之結果，自無一一詳予論駁
    之必要，並此敘明。
八、結論：原告之訴為無理由，依民事訴訟法第78條，判決如主
    文。
中　　華　　民　　國　　94　　年　　10　　月　　20　　日
                  民事勞工法庭    法　官　林振芳
以上正本係照原本作成
如對本判決上訴，須於判決送達後20日內向本院提出上訴狀
中　　華　　民　　國　　94　　年　　10　　月　　20　　日
                    　　　　　  　書記官　李淑芬
